臺灣高等法院民事判決　　　　　　　　 94年度上易字第948號
上 　訴　 人　丙○○(民國77年1月3日生)
兼法定代理人　壬○○
上 　訴　 人　辰○○
上列三人共同
訴 訟 代理人　邱清銜律師
被 上　訴 人　丁○○(原名林於忠)
　　　　　　　　　　　 住桃園縣楊梅鎮○○路304號
　　　　　　　甲○○○ 住桃園縣平鎮市○○路667巷13號
　　　　　　　庚○○　 住桃園縣楊梅鎮○○路33號
　　　　　　　乙○○　 住桃園縣龍潭鄉○○路○○段408巷38
　　　　　　　　　　　　 弄17號
　　　　　　　己○○　 住桃園縣楊梅鎮○○路33號
　　　　　　　戊○○　 住台北縣林口鄉○○○路○段190巷7弄
　　　　　　　　　　　　 4號1樓之3
上列六人共同
訴 訟 代理人　楊沛生律師
被 上　訴 人　辛○○　　住86 MADISON ST. , APT.#1C NEW
　　　　　　　卯○○○　住桃園縣平鎮市鎮興里16鄰平鎮181號
　　　　　　　丑○○○　住桃園縣新屋鄉埔頂村8鄰埔頂27號
　　　　　　　癸○○　　住基隆市○○區○○路185巷19號
上列當事人間損害賠償事件，上訴人對於中華民國94年8月17 日
臺灣桃園地方法院92年度訴字第803 號第一審判決提起上訴，經
本院於96年4 月25日言詞辯論終結，判決如下：
    主  文
上訴駁回。
第二審訴訟費用由上訴人負擔。
    事實及理由
壹、程序方面：
    被上訴人辛○○經合法通知，未於言詞辯論期日到場，核無
    民事訴訟法第386 條所列各款情形之一，爰依上訴人之聲請
    ，由其一造辯論而為判決。
貳、實體方面：
一、上訴人主張：緣訴外人林姜景妹生前曾口頭應允將其所有坐
    落桃園縣楊梅鎮○○○段埔心小段33之456 地號土地及其上
    3890建號建物（下稱系爭不動產）贈與上訴人丙○○、壬○
    ○及辰○○，並親自赴代書事務所委託辦理所有權移轉登記
    事宜，未料林姜景妹卻於民國（下同）86年3 月13日以上訴
    人壬○○乘其年邁，邀其同至戶政事務所申請印鑑證明，未
    經其同意，擅將系爭不動產辦理贈與登記與上訴人等虛偽不
    實之理由，向臺灣桃園地方法院聲請假處分（案號為：86年
    度全字第637號），並於86年5 月8日向臺灣桃園地方法院聲
    請假處分執行（案號為：86年度執全字第757 號），查封上
    訴人所有系爭不動產，禁止上訴人為讓與、設定抵押、出租
    及其他一切處分行為，再同年6 月16日，對上訴人壬○○及
    辰○○提起偽造文書之自訴。嗣於姜景妹於88年5 月23日死
    亡，上訴人丁○○（原名為林於忠）、甲○○○更以其承受
    訴訟人之身分，於90年6 月20日向刑事案件繫屬之臺灣高等
    法院 (案號為：89年度上更(一)字第1220號）提起刑事附帶民
    事訴訟（案號為：90年附民字第236 號），惟刑事偽造文書
    部分，業經該院於91年6月18日以89年度上更(一)字第1220 號
    判決上訴人壬○○、辰○○均無罪，並於同年7 月25日確定
    ，而刑事附帶民事訴訟部分，亦經該院於91年6 月18日駁回
    確定在案。惟林姜景妹死亡後之繼承人即被上訴人並未聲請
    撤銷假處分之執行，上訴人於92年3 月24日向臺灣桃園地方
    法院聲請撤銷假處分之執行，該院於同年4 月21日塗銷查封
    登記。上訴人前於85年10月28日即將系爭不動產出租與訴外
    人子○○，租賃期間自85年10月28日起至86年10月27日止，
    租金每月新臺幣（下同）20,000元，並經臺灣桃園地方法院
    以85年度公字第7673號公證在案，因遭林姜景妹聲請假處分
    執行後，訴外人子○○即表示不願承租，且迄今因上訴人不
    得為出租處分，致上訴人自86年10月28日起 至92年4月止，
    損失66個月合計1,320,000元。林姜景妹已於88年5月23日死
    亡，上訴人壬○○及被上訴人等均為林姜景妹之繼承人，是
    上訴人請求金額1,320,000 元扣除上訴人壬○○之應繼分部
    分即165,000元 (1,320,000÷8）後餘1,155,000元（1,320,
    000－165,000），系爭不動產上訴人應有部分各1/3 ，則上
    訴人各得請求之金額為385,000元（1,155,000 ÷3）爰依民
    法第184條第1項前段、第1148條規定，提起本件訴訟等語，
    並聲明；(一)被上訴人應連帶給付上訴人各385,000 元，及均
    自起訴狀繕本送達之翌日起至清償日止，按週年利率5%計算
    之利息。(二)願供擔保請准宣告假執行。（原審為上訴人敗訴
    之判決，上訴人不服提起上訴，聲明：(一)原判決廢棄；(二)被
    上訴人應連帶給付上訴人各385,000 元，及自起訴狀繕本送
    達之翌日起至清償日止按週年利率5%計算之利息）。
二、被上訴人則以：
  (一)被上訴人丁○○、甲○○○、庚○○、乙○○、己○○、戊
    ○○等人：依本件贈與行為時之民法第407 條規定，不動產
    贈與須經移轉登記始生效力，是上訴人縱曾獲林姜景妹應允
    ，惟非經林姜景妹親自或授權代理人領取印鑑證明，而完成
    系爭不動產之贈與移轉登記，仍屬無效贈與。林姜景妹以本
    屬其所有之系爭不動產為假處分，並無損害上訴人之利益。
    又刑事偽造文書部分雖判決上訴人無罪，然並不等同上訴人
    確無欺瞞林姜景妹而為贈與移轉登記，上訴人無法證明林姜
    景妹確曾授權領取印鑑明辦理贈與移轉登記，則林姜景妹所
    為假處分之聲請，並無任何故意、過失可言。又上訴人主張
    每月20,000元之租金損害，應屬民法第216 條所規定之預期
    利益，上訴人自應舉證證明自86年10月28日起至92年4 月28
    日止，系爭不動產處於可得出租，且又有人願意承租之狀態
    ，即上訴人未獲得租金利益與因執行假處分間，具有因果關
    係，上訴人未舉證證明受有損害，其訴應予駁回。上訴人請
    求之租金損害，依最高法院43年臺上字第392 號及59年臺上
    字第793號判例意旨，不得逾土地法第97 條規定之限制，系
    爭建物課稅現值為544,500元，每月租金應僅為4,285元。另
    上訴人所提出其與盧秀桃間經公證之房屋租賃契約，非但其
    標的物與系爭不動產不同，且租賃之範闈（前者承租範圍包
    括建物之2樓及3樓全部，後者租賃契約範圍僅及於1 樓全部
    及2樓後面1間房間除外）及租賃時間（前者始期為92年9 月
    25日、上訴人請求租金之損害賠償期間自86年10月28日起至
    92年4 月底止）均有差異，上訴人自不得援以前開租約之租
    金作為本件請求之依據。又假處分之本案訴訟即刑事附帶民
    事訴訟係於91年6 月20日判決駁回確定，依通常收受判決及
    辦理撤銷假處分裁定暨強制執行時間各約1 個月，上訴人應
    早於91年8 月20日即得以辦妥系爭不動產之啟封手續，縱被
    上訴人應負損害賠償責任，應自91年8 月間起算，逾此部分
    ，純係上訴人之過失造成等語，資為抗辯。並答辯聲明：１
    . 上訴駁回。２. 如受不利之判決，願供擔保請准宣告免為
    假執行。
  (二)被上訴人卯○○○、丑○○○、癸○○等人：本件訴訟緣起
    於被上訴人丁○○、甲○○○唆使林姜景妹或冒用林姜景妹
    之名義提起前揭偽造文書之自訴及假處分聲請。嗣林姜景妹
    死亡後，被上訴人丁○○、甲○○○即承受訴訟，所造成上
    訴人之損失，自應由被上訴人丁○○、甲○○○負損害賠償
    責任。且假處分之效力應不及於查封前之出租行為，是上訴
    人與訴外人子○○終止租約，並非因假處分所致，上訴人不
    得請求賠償。又上訴人於86年12月29日接獲刑事案件之第一
    審判決書，迄89年間刑事案件始終結，而上訴人遲至92 年5
    月始提起本件民事訴訟，請求權已罹於時效消滅等語為辯。
    並答辯聲明：上訴駁回。
  (三)被上訴人辛○○於94年2 月22日向原審法院具狀答辯：本案
    係丁○○利用林姜景妹年邁且不識字之際，以林姜景妹之名
    義向臺灣桃園地方法院自訴上訴人壬○○侵占及偽造文書，
    致壬○○名下之不動產遭法院查封，於壬○○勝訴後，反控
    訴丁○○並提起民事損害賠償訴訟。本件損害之造成均與被
    上訴人辛○○無關，伊並未繼承任何權利，亦不應繼承任何
    債務。
三、本院依被上訴人癸○○之聲請，調閱臺灣桃園地方法院86年
    度全字第637號及86年度執全字第757號卷宗。
四、兩造不爭執之事項：
  (一)兩造之母林姜景妹於86年3 月13日以上訴人壬○○乘其年邁
    ，邀其同至戶政事務所申請印鑑證明，未經其同意，擅將系
    爭不動產辦理贈與登記與上訴人為由，向臺灣桃園地方法院
    聲請假處分（案號為：86年度全字第637號），並於86年5月
    8 日向臺灣桃園地方法院聲請假處分執行（案號為：86年度
    執全字第757 號）查封上訴人所有系爭不動產，禁止上訴人
    為讓與、設定抵押、出租及其他一切處分行為。同年6 月16
    日，林姜景妹對上訴人壬○○及辰○○提起偽造文書之自訴
    。林姜景妹於88年5 月23日死亡，被上訴人丁○○、甲○○
    ○以林姜景妹承受訴訟人之身分，於90年6 月20日向刑事案
    件繫屬之本院（案號為：89年度上更(一)字第1220號）提起刑
    事附帶民事訴訟（案號為：90年附民字第236 號）。刑事偽
    造文書部分業經本院於91年6 月18日判決上訴人壬○○、辰
    ○○無罪，並於同年7 月25日確定在案。刑事附帶民事訴訟
    部分，亦經本院於91年6月18日駁回確定在案。林姜景妹之
    繼承人即被上訴人並未聲請撤銷假處分之執行，上訴人於92
    年3月24日向臺灣桃園地方法院聲請撤銷假處分之執行，該
    院於同年4月21日塗銷查封。
  (二)上訴人於85年10月28日將系爭不動產出租予訴外人子○○，
    租賃期間自85年10月28日起至86年10月27日止，租金每月20
    ,000元，並經臺灣桃園地方法院公證處以85年度公字第7673
    號公證在案。
  (三)系爭房屋93年度之課稅現值為544,500元。
五、兩造爭執之事項：
    (一)兩造之被繼承人林姜景妹為假處分之聲請，有無故意或過
      失？
    (二)上訴人是否受有租金損害而可向被上訴人請求損害賠償？
      及其金額？
    茲分述如下：
    (一)兩造之被繼承人林姜景妹為假處分之聲請，有無故意或過
      失？
    1.按因侵權行為所發生之損害賠償請求權，以有故意或過失
      不法侵害於他人權利，或故意以背於善良風俗之方法，加
      損害於他人為成立要件，此觀諸民法第184條第1項之規定
      即明。依此規定分析，侵權行為之成立，應具備客觀要件
      及主觀要件。客觀要件須：(1)有自己之加害行為，即侵害
      係出於自己之行為者，惟自己之行為包括利用他人無意識
      的行為，故利用無責任能力或無故意過失者之行為，以加
      害他人之權利，仍為自己之加害行為，例如，假扣押或假
      處分之執行程序以侵害他人之行為。(2)行為須不法，侵害
      權利者，即係違反權利不可侵之義務，亦即違反法律禁止
      之規定，應屬不法。(3)侵害權利，所謂權利係指既存法律
      體系所明認之私權而言，凡屬私權之行使或享有受到妨害
      ，即屬權利被侵害。(4)發生損害，即既存財產的減少及現
      存財產應增加而未增加。蓋侵權行為之責任，以彌補損害
      為目的，倘無損害，則行為雖屬違法，亦不發生損害賠償
      問題。(5)須加害行為與損害間有因果關係。主觀要件須：
      (1)有侵權行為能力，對於自己的行為，為不法侵害他人權
      利或利益之行為，有正常認識之能力。(2)須有故意過失即
      意思責任，所謂故意係指行為人對於構成侵權行為之事實
      ，明知並有意使其發生或預見其發生，而其發生並不違背
      其本意而言。若對於客觀上之違法事實有所認識，則雖不
      認識行為之違法性，仍足構成故意。
    2.經查，證人即承辦系爭不動產移轉登記之代書范智康（原
      名范金標）於臺灣桃園地方法院刑事庭86年10月 1日審理
      時到庭證稱：「（問：是林姜景妹和壬○○到你事務所辦
      理贈與手續？）是。（問：你辦系爭建物的過戶手續，林
      章火（兩造之父親）有否到你事務所？）有。（問：當初
      是誰找你辦贈與手續？）壬○○說他父親有一筆土地要過
      戶給他，需何手續，我向他說明後，要辦手續時，是林章
      火和壬○○一起到我代書事務所辦的。（問：為何贈與契
      約上沒蓋林章火的章？）因當時土地是登記在林姜景妹之
      名義，所以辦贈與時，因所有權人是林姜景妹，所以才蓋
      林姜景妹之印章，沒蓋林章火之印章。‧‧‧林章火和林
      姜景妹都有到我事務所來辦理移轉事宜。」等語；另訴外
      人林於作即兩造同父異母之兄於臺灣桃園地方法院刑事庭
      86年12月22日審理時證稱：「是我母親（指繼母林姜景妹
      ）自己同意過戶給我弟弟（指壬○○）的，在我父親未過
      世前，就已辦好過戶手續了，但尚未過戶前，我有反對將
      系爭建物過戶給壬○○‧‧‧我平常回家看父母親時，在
      和他們交談間，有聽母親說要將系爭建物過戶給壬○○，
      但我有用言語來反對。（問：你反對你母親將系爭房子過
      戶給壬○○，你母親怎麼說？）他說房子是他的，他要過
      戶給誰就給誰。‧‧‧（問：丁○○是否有反對？）沒有
      ，我父親病重住在壬○○家時，有一天晚上丁○○去看我
      父親（當時我也在場）因和壬○○發生口角，丁○○就說
      要不是他當初同意，系爭房子如何會過戶給壬○○。」等
      語；被上訴人林玉嬌於同日訊問時亦到庭證稱：「（問：
      你母親有否同意將系爭房子過戶給壬○○？）我父親尚未
      過世前，就說要將系爭房子過戶給壬○○，我母親也這樣
      講。（問：是否有聽到有人反對將房子過戶給壬○○？）
      沒有。（問：丁○○是否有反對？）沒有，在我父親尚未
      過世前，丁○○也沒反對，在我父親過世後，林於忠才開
      始反對。」等語；參以被上訴人林玉裳於同日訊問時亦到
      庭證稱：「（問：系爭房子你母親為何會過戶給壬○○？
      ）我父母親都說系爭房子以後如辦繼承再過戶，要蓋13個
      印章，怕以後有糾紛，而壬○○手又不方便，又沒房子，
      所以父母親都同意將房子過戶給壬○○‧‧‧（問：當時
      是否有人反對？）沒有。」等語（見臺灣桃園地方法院86
      年度自字第133 號刑事卷第85頁、第156頁、第157頁及背
      面）。另代書范智康及訴外人林於作嗣於本院刑事庭受命
      法官91年5月3日調查時，復分別到庭證稱：「當時是壬○
      ○夫妻來委託我辦的，當時我要求要有印鑑證明和本人來
      才能辦，後來有來一位老太太，是他們幾位的媽媽，長得
      瘦瘦小小的，當時我有告訴她這是要辦她名下的房地過戶
      給壬○○夫妻及他們的小孩。」、「在地院之陳述實在，
      當時移轉是父母的意思，是我媽媽要過給壬○○，我主張
      要過戶給老二，我媽媽說她的東西，她想給誰，不需要我
      作主，我媽媽不但有表示要過戶給壬○○，還很嚴苛的責
      備我，當時我父親還在，‧‧‧85年有一天晚上當時我輪
      值照顧我父親，丁○○跟壬○○說，要不是他（指丁○○
      ）爭取，房子才不會過給他（指壬○○），（問：房子過
      戶給壬○○時，丁○○、林志芳是否知道？）知道，而且
      還贊成，房子登記在壬○○等人名下，是我父親同意的，
      （問：你母親是否同意？）確定有同意。」等語，均堪認
      定林姜景妹確曾同意將系爭不動產以贈與為原因，辦理移
      轉登記予上訴人。林姜景妹既明知上訴人並無乘其年邁邀
      其前往戶政事務所申請印鑑證明，嗣又未經其同意擅持印
      鑑證明至地政事務所將其所有之系爭不動產辦理贈與登記
      而侵害其所有權之情事，竟向臺灣桃園地方法院聲請實施
      假處分查封上訴人所有之系爭不動產，自係故意甚明。
    (二)上訴人是否受有租金損害而可向被上訴人請求損害賠償？
       及其金額？
    1.按民事訴訟如係由原告主張權利者，應先負舉證之責，若
      原告不能舉證以證實其主張之事實為真實，則被告就抗辯
      之事實即令不能舉證，亦應駁回原告之請求。又民法第21
      6 條規定，損害賠償，除法律另有規定或契約另有訂定外
      ，應以填補債權人所受損害及所失利益為限。依通常情形
      ，或依已定之計畫、設備或其他特別情事，可得預期之利
      益，視為所失利益。該條所稱之「所失利益」，固非以現
      實有此具體利益為限，惟該可得預期之利益亦非指僅有取
      得利益之希望或可能為已足，尚須依通常情形，或依已定
      之計畫、設備或其他特別情事，有客觀之確定性始得稱之
      。
    2.上訴人主張系爭不動產於兩造之被繼承人林姜景妹向臺灣
      桃園地方法院聲請假處分執行前即85年10月28日，曾以每
      月租金20,000元出租予訴外人子○○，因遭林姜景妹聲請
      假處分禁止其就系爭不動產為出租行為，致訴外人子○○
      於租期屆滿（即86年10月27日）後即不再繼續承租，依通
      常情形，該不動產可得之租金，即為上訴人因林姜景妹聲
      請假處分所失之利益，即86年10月28日起至92年4 月止之
      損失，固據提出經台灣桃園地方法院公證處公證之租賃契
      約書、盧秀桃租賃契約，並通知證人盧秀桃到場為證。惟
      上開出租予子○○之租賃契約，係至86年10月27日屆滿，
      此僅能證明上訴人等與子○○之租賃期間，尚難資為證明
      子○○於租期屆滿有欲續租之事實。況經本院迭次通知證
      人子○○到場作證均無著，上訴人等復未能舉證以實其說
      ，自非有據。至於證人寅○○到庭雖證稱於86年10月間原
      擬以月租20,000元向上訴人租用系爭房地（見本院95 年5
      月29日準備程序筆錄）等語，惟查，上訴人於原審未主張
      寅○○原擬向其承租系爭不動產之事，迄本院審理時始行
      提出，已難遽信；且證人寅○○為被上訴人丑○○○之子
      ，與上訴人係甥舅關係，證詞偏頗，亦在所難免；況上訴
      人及證人寅○○均未提出其他擬租用系爭不動產之佐證，
      所證述難予採信。而上開盧秀桃之租賃契約，係於92 年8
      月25日始簽訂，顯發生於本件上訴人訴請租金之損害賠償
      期間（即86年4月28日起至92年4月30日止）之後，亦難以
      嗣後發生之事實，證明子○○原有於租期屆滿時繼續承租
      之事實。
    3.綜上所述，上訴人既未因被繼承人林姜景妹向臺灣桃園地
      方法院聲請假處分執行而受有所失利益之損害，則其請求
      被上訴人等連帶給付上訴人各385,000元， 及均自起訴狀
      繕本送達之翌日起至清償日止，按年息5%計算之利息，即
      屬無據，自應駁回其起訴。上訴人之訴既經駁回，其假執
      行之聲請即失所附麗，應併予駁回。原審為上訴人敗訴之
      判決，及駁回其假執行之聲請，並無不合。上訴意旨指摘
      原判決不當，求予廢棄改判，為無理由，應予駁回。
六、本件事證已臻明確，兩造其餘主張陳述及舉證，經核於判決
    之結果均無影響，無庸一一論列，附此敘明。
據上論結，本件上訴為無理由，依民事訴訟法第463條、第385條
第1項前段、第449條第1項、第78條、第85條第1項前段，判決如
主文。
中　　華　　民　　國　　96　　年　　5 　　月　　 9　　日
  　　　　　　　　　民事第十二庭
                        審判長法　官  張宗權
  　　　　　　　　　　　      法　官  蕭艿菁
  　　　　　　　　　　　      法　官  王麗莉
正本係照原本作成。
不得上訴。
中　　華　　民　　國　　96　　年　　5　　  月　　15　　日
　　　　　　　　　　　　　　　書記官  明祖星
